臺灣高雄地方法院刑事判決　　　　　　　96年度訴字第2310號
公　訴　人　臺灣高雄地方法院檢察署檢察官
被　　　告　乙○○
指定辯護人　本院公設辯護人甲○○
上列被告因殺人未遂案件，經檢察官提起公訴（96年度偵字第11
562 號），本院判決如下：
    主    文
本件公訴不受理。
    理    由
一、公訴意旨略以：被告乙○○與告訴人丁○○常在址設高雄縣
    鳳山市○○路590 巷9 號「旺旺超商」打玩遊戲機，因而認
    識。2 人素有怨隙。緣被告前往旺旺超商時，畏懼遇到告訴
    人，遂於民國96年4 月16日晚上步入旺旺超商上址店內前，
    即預先攜帶剪刀1 把並藏諸口袋。於96年4 月16日晚上8 時
    許，被告進入旺旺超商店內後，見告訴人果然在店內，隨後
    2 人發生口角，被告遭告訴人掌摑臉頰，惟未反擊。迨10餘
    分鐘後，當告訴人轉身觀覽他人打玩遊戲機時，被告竟基於
    殺人之犯意，先掏出預藏之剪刀，並以右手握住剪刀刀柄，
    使剪刀尖端朝下，旋接續往告訴人頸部、背部及臂部各刺擊
    1 下，使其受有上背部穿刺傷1x0.5 公分、左上臂後部穿刺
    傷2x0.5 公分及左頸部穿刺傷1x0.5 公分之傷害。告訴人轉
    身發現遭被告刺傷，驚怒下即基於傷害之犯意，徒手毆打並
    推擠被告，使被告受有右小腿擦傷之傷害（告訴人涉犯傷害
    部分另經本院為公訴不受理之判決）。嗣旺旺超商店長湯秋
    娟報警查悉上情，經警當場扣得被告使用之剪刀1 把，因認
    被告涉犯刑法第271 條第2 項、第1 項之殺人未遂罪嫌。
二、按犯罪事實應依證據認定之，無證據不得認定犯罪事實，刑
    事訴訟法第154 條第2 項定有明文；又告訴乃論之罪，告訴
    人於第一審辯論終結前，得撤回其告訴；告訴經撤回者，法
    院應諭知不受理之判決，刑事訴訟法第238 條第1 項、第30
    3 條第3 款分別定有明文。又認定不利於被告之事實，須依
    積極證據，苟積極證據不足為不利於被告事實之認定，即應
    為有利於被告之認定；刑事訴訟法第161 條第1 項規定，檢
    察官就被告犯罪事實應負舉證責任，並指出證明之方法。因
    此檢察官對於起訴之犯罪事實，應負提出證據及說服之實質
    舉證責任，倘所提出之證據不足為被告有罪之積極證明，或
    其指出證明之方法，無從說服法院以形成被告有罪之心證，
    基於無罪推定之原則，自應為被告無罪判決之諭知（最高法
    院30年上字第816 號、92年度台上字第128 號判例意旨參照
    ）。
三、公訴意旨認被告乙○○涉有殺人未遂犯行，係以告訴人丁○
    ○於偵查中之指訴、大東醫院96年4 月16日所出具之診斷證
    明書1 紙、告訴人傷勢暨現場蒐證照片共6 張、扣案剪刀1
    把等證據資料為主要論據。訊據被告固坦承有傷害告訴人之
    行為，惟堅決否認有何殺人未遂犯行，並辯稱：伊沒有要殺
    告訴人之意思，因伊拿剪刀刺時有控制力道，只是要讓告訴
    人疼痛，告訴人才不會打伊等語（見本院卷第19頁）。經查
    ：
  (一)訊據證人即告訴人丁○○於本院審理中結證稱：案發當天被
    告進入旺旺超商以三字經罵伊，遭伊打一個耳光，約5 、6
    分鐘後，被告便拿剪刀刺伊3 下，造成伊左手臂、頸部、背
    部3 處受傷流血之傷勢等語（見本院卷第42、43頁），核與
    證人即旺旺超商之店長湯秋娟於偵查中之證述：案發當天伊
    人在旺旺超商之辦公室內，故未目睹被告與告訴人衝突發生
    之過程，但伊有聽見丁○○之呼叫聲，趕至現場便見丁○○
    將乙○○壓在地上，丁○○背與手都是血，丁○○說是遭乙
    ○○以剪刀刺傷，並請伊報警，警方至現場時，伊便將剪刀
    交給警方等情節相符（見偵查卷第48頁），並有告訴人之前
    開診斷證明書、告訴人傷勢暨現場蒐證照片共16張、大東醫
    院診斷證明書及96年7 月16日（96）大東醫政字第068 號函
    暨函附病歷資料各1 份附卷可稽（見警卷第17至20頁、偵查
    卷第32至38頁、本院卷第29至31頁），及扣案剪刀1 把可資
    佐證，並為被告所坦認，足徵被告確有持剪刀刺傷告訴人，
    致其受有上背部穿刺傷1x0.5 公分、左上臂後部穿刺傷2x0.
    5 公分及左頸部穿刺傷1x0.5 公分等傷害之行為。是本件所
    應審究者，即為被告下手為前開行為時，究竟係以傷害或殺
    人之犯意為之。
  (二)按刑法上殺人罪與傷害罪之區別，乃以加害人有無殺意為斷
    ，是法院應審酌加害人之行為動機、手段、行為人對其行為
    客觀上足以造成死亡之結果，其主觀上確信之程度如何，是
    否預見其發生而不違反其本意，及其他情況證據等綜合判斷
    ，加害人使用之兇器及被害人所受之傷害程度，固不能據為
    認定有無殺意之唯一標準，但加害人使用之兇器、下手情形
    如何，及被害人所受之傷勢，於審究犯意方面，仍不失為重
    要參考資料；行為人於行為當時，主觀上是否有殺人之故意
    ，除應斟酌其使用之兇器種類、攻擊之部位、行為時之態度
    、表示外，尚應深入觀察行為人與被害人之關係、衝突之起
    因、行為當時所受之刺激、下手力量之輕重，被害人受傷之
    情形及行為人事後之態度等各項因素綜合予以研析（最高法
    院20年非字第104 號判例、44 年 台上字第373 號、78年台
    上字第5216號判例參照）。依下列理由本院認被告應無殺人
    之犯意：
  1.被告與告訴人係因常同至位於前址之旺旺超商把玩電子遊戲
    機台而結識，案發當日因被告以穢語出言辱罵告訴人，2 人
    始生口角衝突，告訴人進而掌摑被告之臉頰，被告並無還手
    ，惟因此難忍心中憤恨，約5 分鐘後隨即持剪刀刺傷告訴人
    乙節，業據被告坦認：伊進入旺旺超商，見到丁○○在該處
    ，且一直盯著伊看，伊問丁○○在看什麼，隨即便遭丁○○
    毆打，惟伊並未反擊，約10分鐘後，衝動之下仍拿起剪刀刺
    丁○○等語在卷（見偵查卷第17至18頁），核與告訴人丁○
    ○指訴：在旺旺超商內見乙○○走進來，因乙○○對伊罵三
    字經，伊便以右手掌摑乙○○之臉頰，乙○○沒什麼反應，
    伊便轉身看人把玩電子遊戲機台，間隔不到5 分鐘，突然覺
    得背後痛了3 下，轉身一看發現乙○○手持剪刀，遂趕緊將
    剪刀搶下等情節相符（見偵查卷第28至29頁），足見本件被
    告持剪刀行兇之行為係起因於案發當日因細故與告訴人起口
    角爭執，之後被告因不滿遭告訴人掌摑臉頰，一時間盛怒難
    抑而為，衡情尚不至因此即萌生殺人之動機。又被告持以行
    兇之剪刀雖係其預藏於口袋中攜帶至旺旺超商內，惟被告辯
    稱係因之前曾遭告訴人毆打過，且因其身體虛弱，不堪遭告
    訴人毆打，因此隨身攜帶剪刀以供防身用等語（見本院卷第
    19、51頁），此參諸告訴人於本院準備程序中亦供承被告稱
    曾遭其毆打眼睛，係96年4 月以前之事等語（見本院卷第19
    頁），可認被告前開辯稱因曾遭告訴人毆打，故需隨身攜帶
    剪刀以供防身使用乙節應非子虛，本院自難僅憑被告隨身攜
    帶足以危及人之生命安全之兇器，逕推認被告有預謀殺害告
    訴人之動機存在。
  2.又被告持以行兇用之剪刀1 把，金屬部分長約7 公分，且金
    屬尾端處尖銳，此固經本院當庭勘驗無訛（見本院卷第45頁
    ），並有扣案剪刀及告訴人傷勢照片共16張（見警卷第18至
    20頁、偵查卷第32至38頁）可資佐證，且告訴人受傷之部位
    包括上背部、左上臂後部及左頸部，而背部、頸部均屬人體
    之重要部位，衡情若遭尖銳之器物刺傷，將可能危及人之生
    命安全，然就被告下手之情形訊之告訴人於本院審理中結證
    稱：被告持剪刀從背後刺伊時，伊在看他人玩電玩，被告共
    刺了3 下，第1 下刺左手臂、第2 下刺頸部、第3 下刺背部
    ，刺的力道沒有很大，手臂的傷看得到，傷口不會很深，在
    此過程中，被告沒有說話等語明確（見本院卷第42至44頁）
    ，另參酌告訴人遭被告持剪刀刺傷後，尚有餘力將被告之剪
    刀搶下，並將其壓制在地，隨即毆打被告後，再通知店員報
    警，及至前往大東醫院求診之時，仍然意識清楚等情，此觀
    諸告訴人於本院審理中之證述、證人湯秋娟於偵查中之前開
    證述及大東醫院96年7 月16日（96）大東醫政字第068 號函
    所載內容即明（見偵查卷第48頁、本院卷第29、43頁），依
    此可證被告持剪刀行兇時之勁力尚非猛烈，因而告訴人之3
    處傷口深度均未深及內臟或主動脈，足徵被告於本院審理中
    辯稱：伊刺丁○○時有控制力道，目的僅是要讓丁○○痛，
    不然剪刀那麼尖，用力刺的話，傷勢非僅如此等語（見本院
    卷第52頁）殊非全然無據；又被告下手行兇係趁告訴人未防
    備之際，先朝其手臂刺擊之情，業據告訴人前開證述綦詳，
    衡諸常情，被告明知其身體羸弱，方趁告訴人觀看他人把玩
    電子遊戲機台時持剪刀自背後行兇，倘其果有致告訴人於死
    之殺人犯意，勢當令告訴人一刀斃命或一出手即令其傷重而
    無還手之餘力，始有成功之可能，豈有僅先朝告訴人之手臂
    刺，且因此所致告訴人之傷勢均非嚴重之理，依此足認辯護
    人辯以：被告下手行兇之初並未朝告訴人身體致命部位為刺
    殺，且力道均非猛烈，故應無致告訴人於死之犯意等語，當
    足堪採認；再參酌被告下手行兇之際均無任何欲致告訴人於
    死之言語，復於經告訴人搶下剪刀後，隨即遭告訴人壓制在
    地並毆打，而無其他反抗或進一步攻擊之動作等情，益徵被
    告前開舉措僅意在洩憤，而應無殺人之犯意甚明。
  3.綜上，被告案發當時僅因細故與告訴人發生口角衝突，並遭
    告訴人以手掌摑臉頰，一時氣憤難耐，始生本件衝突，本院
    實難遽認被告原本即有殺人之動機存在，又綜合前述被害人
    傷勢輕重程度、被告下手情形、刺擊之力道、行為時之態度
    、傷痕之多寡、攻擊後之後續動作等，可認被告之前開行為
    與意在取人性命之殺人行為顯屬有間，依據前開判例意旨，
    尚不能認定被告有何殺人之直接或間接故意，本於罪疑唯輕
    原則，至多僅能認定被告知悉所持剪刀銳利，對他人人身安
    全有高度之危險性，仍於上開衝突間持之刺擊告訴人，致其
    生前開之傷勢，而有傷害之故意。從而，僅能認定被告對於
    被害人所為犯行，應負刑法第277 條第1 項之傷害罪責。
  (三)本件被告至多僅能認定涉犯刑法第277 條第1 項之傷害罪，
    已如前述，公訴人認被告涉犯同法第271 條第2 項、第1 項
    殺人未遂罪，尚有未合，惟因二者基本事實同一，爰依法變
    更起訴法條為刑法第277 條第1 項之傷害罪，又依同法第28
    7 條之規定，該罪係屬告訴乃論之罪。查告訴人與被告已於
    本院調解成立，且經告訴人當庭表明撤回告訴之意（見本院
    卷第53頁），並有不予追究陳述狀1 紙在卷可稽（見本院卷
    第25頁）。揆諸首揭法條，爰諭知不受理之判決。
據上論斷，依刑事訴訟法第300 條、第303 條第3 款，判決如主
文。
本案經檢察官丙○○到庭執行職務。
中　　華　　民　　國　　96　　年　　9 　　月　　26　　日
                刑事第十四庭  審判長法  官  陳玉聰
                                    法  官  莊珮吟
                                    法  官  鄭凱文
以上正本證明與原本無異。
如不服本判決應於收受本判決後10日內向本院提出上訴書狀，並
應敘述具體理由，如未敘述上訴理由者，應於上訴期間屆滿後20
日內補提理由書狀於本院（均須按他造當事人之人數附繕本）「
切勿逕送上級法院」。
中　　華　　民　　國　　96　　年　　9 　　月　　26　　日
                                    書記官  林慧芬
